---
title: "**Ingeniería de Características, proyecto 1: Obtención de base de datos**"
author: "Santiago Francisco Robles Tamayo"
date: "13/10/2022"
output: html_document
---

```{r setup, include=FALSE}
knitr::opts_chunk$set(echo = TRUE)
```
# **Introducción**

El objetivo del presente trabajo es compartir el proceso por el cual se realizó la descarga de datos de marginación a nivel municipal en México, para los años 2010 y 2020, de forma automatizada. Además, mostrar el proceso necesario para crear los marcos de datos, o *dataframes*, necesario para estudiar el cambio en la marginación social del estado de Sonora en el periodo en cuestión. Posteriormente, compartir un diccionario de variables que involucradas en los dataframes creados. Y, al final, compartir este archivo en un repositorio de GitHub con libre acceso.

# **Primera parte**

Instrucción: *Un script o libreta que descargue datos de al menos dos fuentes diferentes, y que genere un archivo texto con la descripción de las fuentes, las fechas de descarga y de ser posible la descripción (o enlaces) que expliquen la naturaleza de los datos descargados. Si los datos venían sin explicación, agregar la explicación propia para simplificar el proceso.*


Usando la página web de la Comisión Nacional de Población (CONAPO) del gobienro federal, se descargaron los datos referentes al índice de marginación a nivel municipal para todas las entidades de la república, de 2010 y 2020. Para esto, se usaron enlaces de CONAPO con terminación *.xls*, por lo que fue necesario instalar la paquetería *readxl* y activar la librería homónima. Después, se usaron los comandos *tempfile()* y *read_excel()* (Stackoverflow, 2016) para generar un dataframe que contiene los datos referentes a marcinación de 2020, llamado *data2020_1*.

```{r Descarga de fuente primaria Datos 2020}
# install.packages("readxl")
library(readxl)

url_2020 = "http://www.conapo.gob.mx/work/models/CONAPO/Marginacion/Datos_Abiertos/Municipio/IMM_2020.xls"
p1f <- tempfile()
download.file(url_2020, p1f, mode="wb")
data2020_1 <- read_excel(path = p1f, sheet = 2)

View(data2020_1)

```


Dado que los datos de marginación a nivel municipal para todas las entidades federativas están separados por año, se ejecutó el mismo procedimiento, por separado, para el año 2010, generando un nuevo dataframe nombrado *data2010*. A diferencia de *data2020_1*, a este dataframe no se le colocó "_1" en su nombre por motivos descritos posteriormente.

```{r Descarga de fuente secundaria datos 2010}
# install.packages("readxl")
library(readxl)

url_2010 = "http://www.conapo.gob.mx/work/models/CONAPO/Marginacion/Datos_Abiertos/Municipio/IMM_DP2_2010.xlsx"
p1f <- tempfile()
download.file(url_2010, p1f, mode="wb")
data2010 <- read_excel(path = p1f, sheet = 2)

View(data2010)
```


# **Segunda parte**
Instrucción: *Una libreta o script que transforme y utilice los datos de acuerdo a su tipo, selecciones la información que se desea utilizar y se generen los Dataframes necesarios.*

El siguiente paso consistió en arreglar los dataframes previamente creados para tener sólo los datos de Sonora. Se optó por tener tres dataframes: el primero, los datos de ambos años para el estado de Sonora en un sólo conjunto; el segundo, los datos de marginación en Sonora en 2010; y el tercero, los datos de marginación en Sonora en 2020. Sin embargo, para lograrlo fue necesaria la creación de otros bloque de datos.

# *Dataframe del total de datos de marginación en Sonora: 2010 y 2010*
El dataframe con la información conjunta de 2010 y 2020 para Sonora fue el que se realizó primero. Sin embargom antes de crear ese dataframe, se hizo uno de todas las entidades y muncipios. Primero, se activaron las librerías *tidyvervse* y *dplyr*. Después, se nombró un nuevo dataframe, *data2020*, que contiene todas las columnas de *data2020_1*, con excepción de *NOM_ENT* y *NOM_MUN*, con el motivo de, al realizar un *left_join* a *data2010*, sólo se anexaran las columnas correspondientes a variables de marginación del año 2020, más la clave municipal. El *left_join* se aplicó tomando de referencia la columna *CVE_EN*, creando la base de datos con todas las variables de marginación y todos los municipios de la república, nombrada *total*. Cabe mencionar que en el siguiente chunk se aprecia el motivo de por qué haber llamado *data2020_1* a los datos de 2020: para que, al aplicar el filtro necesario para crear el dataframe *data2020*, **no se cambiara el dataframe original y pudieran crear los dataframes de los datos de Sonora por año**.


```{r Generacion de dataframe total}
 library(tidyverse)
 library(dplyr)

data2020 <- data2020_1 %>%
   select(CVE_MUN, POB_TOT, ANALF, SBASC, OVSDE, OVSEE, OVSAE, OVPT, VHAC, PL.5000, PO2SM, IM_2020, GM_2020, IMN_2020)

 total <- left_join(data2010, data2020, by = "CVE_MUN")
View(total)

```


A partir de este último bloque de datos, se creó el data frame *total_son*, que contiene únicamente los datos de marginación del estado de Sonora, por municipio, para 2010 y 2020. Esto fue posible nombrando un nuevo objeto que sólo considere los datos en los reglones que contengan el número *26* (clave entidad de Sonora) de la columna *CVE_ENT* del dataframe *total*.

```{r Generacion de dataframe de Sonora conjunto (2010 y 2020)}
total_son <- total[total$CVE_ENT == '26',]
View(total_son)
```


# Datos de marginacion en Sonora por año

Para generar dos dataframes de marginación municipal en Sonora, por año, también se creó un nuevo objeto que sólo considere los datos en los reglones que contengan el número *26* (clave entidad de Sonora) de la columna *CVE_ENT* de las bases *data2020_1* y *data2010*.

```{r Datos de marginacion de Sonora por año}
data2020_son <- data2020_1[data2020_1$CVE_ENT == '26',]
View(data2020_son)

data2010_son <- data2010[data2010$CVE_ENT == '26',]
View(data2010_son)

```


# Otras opciones

Dentro de otra posibles alternativas para generar tidydata de los datos de marginación en Sonora, se encuentran las siguientes. Una consiste en combinar todas las columnas los datos de 2010 y 2020, de todos los municipios y estados; no era conveniente porque hubiese implicado el borrar columnas repetidas. Por otro lado, el comando *merge*, capaz de seleccionar un conjunto de columnas de un dataframe para anexarlo a otro, pudo haber combinado las columnas necesarias para tener en un sólo marco de datos la información nacional, por estados y municipios, de ambos años.

```{r Otra opciones para tener tidydata}

# # merge two data frames by ID
# total <- merge(data_2020, data_2010, by="CVE_ENT")
# View(total)
# 
# merge(x = data_2020, y = data_2010[ , c("POB_TOT", "ANALF", "SBASC", "OVSDE", "OVSEE", "OVSAE", "OVPT", "VHAC", "PL.5000", "PO2SM", "IM_2010", "GM_2010", "IMN_2010")], by = "CVE_MUN")

```

# **Tercer parte**
Instrucción: *Un diccionario de datos por cada dataframe*

A continuación, nombraremo un diccionario de datos único para nuestras tres dataframes de interés, pues todas manejan las mismas columnas o variables. Sólo en el dataframe *total_son* hay una pequeña diferencia: son las mismas variables, pero se distinguen con una *x* al final las que corresponden al año 2010, y con una *y* al final aquellas que son del año 2020.

* *CVE_ENT*: Clave única por entidad federativa de México en función del órden alfabético, donde, por ejemplo, *01* es *Aguascalientes* y *32* es *Zacatecas*.
* *NOM_ENT*: Nombre de la entidad federativa de México.
* *CVE_MUN*: Clave única por municipio, cuyos primeros dos dígitos corresponden al estado al que pertenece. Sus dígitos también obedecen a un orden alfabético.
* *NOM_MUN*: Nombre del municipio.
* *POB_TOTAL*: Población total.
* *ANALF*: Porcentaje de población analfabeta de 15 años o más.
* *SBASC*: Porcentaje de población de 15 años o más sin educación básica
* *OVSDE*:	Porcentaje de ocupantes en viviendas particulares habitadas sin drenaje ni excusado
* *OVSEE*:	Porcentaje de ocupantes en viviendas particulares habitadas sin energía eléctrica
* *OVSAE*:	Porcentaje de ocupantes en viviendas particulares habitadas sin agua entubada
* *OVPT*:	Porcentaje de ocupantes en viviendas particulares habitadas con piso de tierra
* *VHAC*:	Porcentaje de viviendas particulares con hacinamiento
* *PL.5000*:	Porcentaje de población que vive en localidades menores a 5 000 habitantes
* *PO2SM*:	Porcentaje de población ocupada con ingresos de hasta 2 salarios mínimos
* *IM_2020*:	Índice de marginación, 2020
* *GM_2020*:	Grado de marginación, 2020
* *IMN_2010*:	Índice de marginación normalizado, 2010
* *IM_2010*:	Índice de marginación, 2010
* *GM_2010*:	Grado de marginación, 2010
* *IMN_2010*:	Índice de marginación normalizado, 2010

# **Conclusiones**

El proceso descrito previamente es sólamente el primer paso no sólo de este, sino cualquier proyecto de ciencia de datos. La obtención automatizada de datos, a través de enlaces (como fue caso presente) o APIs, facilita y democratiza el uso de scripts o modelos para la comunidad involucrada en la ciencia de datos u otras disciplinas de investigación. El uso de comandos, tales como *left_join*, es fundamental para generar bases de datos *tidy*¨, u ordenadas. El caso descrito fue relativament sencillo por ser datos provenientes de una fuente oficial del gobienro federal, pero el escenario común es encontrar bases de datos incopletas, con valores nulos (NA), desactualizadas y sin orden de columnas. En este sentido, es indispensable tener en consideración comandos para limpiar una base de datos, independientemente del lenguaje de programación. Por último, un diccionario de datos es parte fundamental para conocer el fenómeno a analizar. Sin éste, carece de sentido la interpretación del modelo o análisis que parte de los datos.

La próxima sección del proyecto consistirá en un análisis exploratorio de datos (Explotatory Data Analysis, *EDA*, por sus siglas en inglés). Con esta primera parte se confía en que puede construirse un EDA.


# **Bibliografía**
* Comisión Nacional de Población (CONAPO). (2020). Indicadores de marginación. gob.mx. Retrieved October 16, 2022, from [gob](https://www.gob.mx/conapo/documentos/indices-de-marginacion-2020-284372)
* *Left join only selected columns in R with the merge() function*. (2014, June 12). Stack Overflow. Retrieved October 16, 2022, from [stackoverflow](https://stackoverflow.com/questions/24191497/left-join-only-selected-columns-in-r-with-the-merge-function)
* *Read Excel file from a URL using the readxl package*. (2016, December 28). Stack Overflow. Retrieved October 13, 2022, from [stackoverflow](https://stackoverflow.com/questions/41368628/read-excel-file-from-a-url-using-the-readxl-package)
* Spark by Examples. (2022, July 10). How to Select Rows in R with Examples. Retrieved October 16, 2022, from [sparkbyexmaples](https://sparkbyexamples.com/r-programming/select-rows-in-r/)